【裁判字號】    88,訴,2141
【裁判日期】    890317
【裁判案由】    誣告
【裁判全文】
臺灣臺中地方法院刑事判決                        八十八年度訴字第二一四一號
    公  訴  人  臺灣台中地方法院檢察署檢察官
    被      告  丁○○
    選任辯護人  張昱裕
右列被告因誣告案件，經檢察官提起公訴（八十八年度偵字第一七一四０號），本院
判決如左：
    主  文
丁○○無罪。
    理  由
一、公訴意旨略以：被告丁○○與乙○○（另案通緝）為母女，丙○○（另案通緝）
    則為乙○○之夫。丁○○於民國（下同）八十五年十月間，明知其所經營之砂石
    廠經營不善，仍自同年十月起至八十六年四月四日止，或持其自己簽發之本票或
    由其與乙○○、丙○○背書之客票，向戊○○調借現金合計新臺幣（下同）二百
    八十四萬四千四百元，惟上開票據屆期均未獲兌現，且丁○○、乙○○與丙○○
    等人均避不見面，致戊○○於八十六年二月間對其等提出詐欺告訴。詎丁○○、
    乙○○與丙○○等人，為解免其等詐欺之罪行，明知戊○○並未經營地下錢莊賺
    取與原本不相當之高利，竟意圖使戊○○受刑事處分，基於誣告之共同犯意聯絡
    ，推由丙○○於八十八年八月十二日先出面投案，然後虛構其等向戊○○借款，
    每借貸二十萬元至四十萬元需先預扣八萬元至十萬元不等之利息，之後以十日為
    一期，每期每十萬元收取四萬元不等之重利等不實之內容，向有偵查權限之臺中
    縣警察局刑事警察隊報案，並帶同警方前往戊○○所經營位於臺中縣太平市○○
    路○段一二七號之檳榔攤查獲戊○○。丁○○、乙○○則均於同日下午五時四十
    分許前往臺中縣警察局刑事警察隊投案並指訴戊○○收取重利之行為，因認被告
    等三人共同涉有刑法第一百六十九條第一項之誣告罪嫌。
二、公訴人認被告涉有右揭誣告罪嫌，無非係以被告等指訴告訴人戊○○重利之犯行
    ，業經台灣高等法院台中分院以告訴人並無收取重利而判決戊○○無罪確定，而
    被告丁○○於警訊時具體指稱告訴人開設地下錢莊收取重利，且其與乙○○、丙○○均屬至親，於丙○○出面投案後，於同日主動至台中縣警察局刑警隊投案說
    明，顯見渠等間有犯意聯絡及行為分擔等情為憑，固非無據。
三、惟按犯罪事實應依証據認定之，無証據不得推定其犯罪事實。刑事訴訟法第一百
    五十四條定有明文。且按刑法第一百六十九條一項之誣告罪，以使人受刑事或懲
    戒處分之意思，進而向該管公務員誣告為要件，若因公務員之推問而為不利他人
    之陳述，縱其陳述涉於虛偽，除具有同條第二項之情形外，即與誣告罪之要件不
    符；又虛偽之申告，以意圖使他人受刑事或懲戒處分而為之者，始構成誣告罪，
    若所指事實出於訟爭上攻繫防禦之方法，縱有請求懲辦對方之表示，而其目的既
    在脫卸自己罪責，即難謂與上開要件相合。最高法院二十五年上字第二九二五號
    、三十上字第一八八六號分別著有判例可資參照。
四、訊據被告丁○○堅決否認有與丙○○、乙○○共同誣告之犯行，辯稱：伊於八十
    八年八月十二日接獲丙○○自警局打來之電話要伊至警局製作筆錄，丙○○去報
    案伊並不知情，伊於警局係以被害人之身分據實陳述，並無誣告之犯行云云；經
    查：
    （一）被告丁○○與乙○○、丙○○前因詐欺案件，經台灣台中地方法院檢察署
          於八十六年七月二日發布通緝；嗣至八十六年七月三十日，丙○○主動至
          台中縣警察局投案，並供稱其因被地下錢莊暴力催討債務四處躲避等語，
          警方依其所供，於八十六年八月十二日至台中縣太平市○○路○段一二七
          號金國花檳榔攤查獲戊○○，並扣得乙○○、丁○○等簽發之本票及支票
          ，經乙○○、丁○○至警局供稱戊○○以重利貸放款項，台中縣警察局因
          而以重利罪嫌移送告訴人戊○○，嗣經檢察官偵查起訴，經本院於八十七
          年七月十六日以八十六年度訴字第二八七九號判決戊○○無罪，嗣經上訴
          台灣高等法院台中分院駁回確定（八十七年度上訴字第二二二七號）各節
          ，業據本院調閱上開案卷查核明確。
    （二）丙○○現仍通緝中，經本院傳喚未到庭。惟查，丙○○係於上開詐欺案件
          通緝中，於八十六年七月三十日主動至警局投案說明，經警員詢問其是否
          知被發布通緝乙節時，答以其因為躲避地下錢莊追討債務，致不知通緝情
          事，並供稱告訴人戊○○有對之貸放重利，並表示願配合警方查辦，此有
          丙○○當日於台中縣警察局刑警隊所製作之筆錄影本在卷可稽，警方並因
          而於同年八月十二日查獲戊○○，是起訴書載丙○○係於八月十二日至警
          局投案說明乙節容有誤會，先予敘明；而訊據上開戊○○涉犯重利案件之
          承辦警員甲○○於本院調查時到庭証稱：偵辦戊○○重利案是因為丙○○
          涉詐欺案被通緝，他主動投案，我們問他為何通緝，他才提起被地下錢莊
          逼債，走頭無路，我們即主動偵辦地下錢莊案件；我們知有犯罪嫌疑即可
          主動偵辦，丙○○並沒有指明請求對戊○○偵辦其重利等語；再觀諸黃紹
          堂於前開其被訴詐欺案件應訊時，即一再以伊係向戊○○重利借款，並非
          詐欺乙節置辯等情觀之，顯然丙○○於警訊時為上開言語，係為答覆警員
          之訊問，並意圖籍此卸免自己之詐欺罪責，尚難認其目的在於使戊○○受
          刑事處分，則揆諸前揭判例意旨所示，其所為顯與誣告罪之構成要件有間
          ，已難遽入其誣告罪行。
    （三）退步而言，綜認丙○○所為構成誣告罪行，惟查被告丁○○係於八十六年
          八月十二日始至警局製作筆錄，而據証人即承辦警員甲○○於本院調查時
          証稱：當時係因為去搜索時，有搜到証物（即蔡月盆、乙○○簽發之支票
          、本票），丙○○稱丁○○、乙○○二人也有向地下錢莊借錢，才藉由黃
          紹堂聯絡他們二人；二人是以被害人身分製作筆錄，只稱他們有向地下錢
          莊借錢無法清償，沒有表示要告戊○○重利等語；是故被告丁○○之所以
          至警局製作筆錄，乃係警員已搜索得相關重利証物後，始循線通知被告到
          場以被害人身分製作筆錄，顯難認被告有何訴請追訴戊○○之意，被告所
          辯應屬可採；且按被告斯時亦因詐欺案件通緝中，則其與乙○○於得知員
          警查獲戊○○涉犯重利案後，願意相偕出面投案與常情尚無相違，實難資
          此即認被告與丙○○、乙○○三人間有犯意聯絡及行為分擔。
    （四）綜上，公訴人徒以被告與丙○○、乙○○間均屬至親，彼此間應有聯繫，
          且被告等三人原均為躲避官司與債務避不出面，惟於丙○○出面投案後，
          被告復主動至警局投案說明乙節，認被告等三人為共犯，要屬推測之詞，
          尚乏所據，實難因此據入被告誣告罪行。此外，復查無其他積極証據足資
          認定被告有何誣告罪行，不能証明被告犯罪，自應依法為無罪之諭知。
據上論斷，應依刑事訴訟法第三百零一條第一項，判決如主文。
中      華      民      國      八十九      年    三    月      十七    日
                                      臺灣台中地方法院刑事第二庭
                                          法  官  吳  幸  芬
右正本證明與原本無異。
如不服本判決，應於判決送達後十日內向本院提出上訴狀，上訴於臺灣高等法院臺中
分院( 須附繕本 )。
                  書記官
中    華    民    國      八十九      年       三      月     二十三    日


司法院資訊處製作；財團法人民間司法改革基金會備份。
